【裁判字號】    98,消債更,409
【裁判日期】    990331
【裁判案由】    更生
【裁判全文】
臺灣桃園地方法院民事裁定           98年度消債更字第409號
聲  請  人
即  債務人  甲○○
上列當事人聲請消費者債務清理事件，本院裁定如下：
    主  文
債務人甲○○自中華民國九十九年四月十二日上午時起開始更生
程序。
命司法事務官進行本件更生程序。
    理  由
一、按法院開始更生程序之裁定，應載明其年、月、日、時，並
    即時發生效力。又法院裁定開始更生或清算程序後，得命司
    法事務官進行更生程序，必要時得選任律師、會計師或其他
    適當之自然人或法人一人為監督人或管理人。消費者債務清
    理條例第45條第1 項、第16條第1 項分別定有明文。
二、本件債務人聲請意旨略以：聲請人目前債務總額為新台幣（
    下同）3,718,888 元，名下無任何資產，於消費者債務清理
    條例施行後，曾於民國95年間依照中華民國銀行公會會員辦
    理消費金融案件無擔保債務協商機制與最大債權銀行台新國
    際商業銀行成立協商，協商條件為每月新台幣（下同）30,6
    87元、120 期、利率3.88% 。惟因當時協商之金額已超過聲
    請人當時之收入，即已無力負擔家庭必要開支、信用貸款及
    維持個人最低生活支出，實有不可歸責於己之事由，於97年
    4 月不得已而悔諾。嗣聲請人於97年6月再與各債權銀行達
    成「個別協商一致性方案」還款協議，然因聲請人於98年11
    月底遭公司資遣，頓失經濟來源，致不得已於98年11月再次
    毀諾。聲請人之無擔保或無優先權債務總額未逾1,200 萬元
    ，復未經法院裁定開始清算程序或宣告破產，且非聲請人主
    觀惡意，實係客觀上具有上述不可歸責事由存在，爰依法聲
    請更生等語。
三、按債務人不能清償債務或有不能清償之虞者，得依本條例所
    定更生或清算程序，清理其債務；聲請更生或清算不合程式
    或不備其他要件者，法院應以裁定駁回之，但其情形可以補
    正者，法院應定期間先命補正；債務人與金融機構協商成立
    者，不得聲請更生或清算。但因不可歸責於己之事由，致履
    行顯有重大困難者，不在此限；本條例施行前，債務人依金
    融主管機關協調成立之中華民國銀行公會會員，辦理消費金
    融案件無擔保債務協商機制與金融機構成立之協商，準用前
    項之規定。消費者債務清理條例第3 條、第8 條、第151 條
    第5 項、第6 項定有明文。是債務人聲請更生或清算，除須
    符合不能清償債務或有不能清償之虞之要件外，倘其已與各
    債權銀行協議成立債務清理契約，尚須因不可歸責於己之事
    由，致該方案履行顯有重大困難，始能聲請更生或清算，避
    免債務人任意毀諾已成立之協商，濫用更生或清算之債務清
    理程序。又上開條例第151 條第5 項規定並未以「成立協商
    後須另行發生不可歸責於己之困素，導致履行顯有重大困難
    」為要件，是若協商時所成立之條件依債務人之收入已發生
    履行顯有重大困難者，即屬不可歸責之事由（臺灣高等法院
    暨所屬法院97年法律座談會民事類提案第44號之研討結論可
    參）。
四、經查：
 (一)聲請人主張：其名下並無任何資產，債務總金額約3,718,8
     88元（包含以其胞妹乙○○名義分別向遠東銀行、上海銀
     行、渣打銀行所申辦之信用貸款債務1,120,000 元）一節
     ，業據提出全國財產稅總歸戶財產查詢清單正本、財團法
     人金融聯合徵信中心信用報告、遠東國際商業銀行個人小
     額貸款契約書、上海商業儲蓄銀行個人小額信用貸款借款
     契約、渣打銀行個人信用貸款約定書在卷為憑，足信屬實
     。而聲請人前於95年8 月16日曾依「中華民國銀行公會會
     員辦理消費金融案件無擔保債務協商機制」規定與無擔保
     之各債權銀行達成協商，依約聲請人自95年9月起，分120
     期、利率3.88％，每月清償30,687元，以上有協議書、無
     擔保債務還款計劃影本各一份在卷可憑。嗣後聲請人於97
     年4 月毀諾，於97年6 月16日另與無擔保最大債權銀行之
     台新商業銀行達成個別協商一致性方案之分期還款協議，
     分150 期，利率0 ％，每月需繳17,636元（此為聲請人向
     各無擔保債權銀行每月應清償之總額），惟聲請人成立協
     商後，繳至98年11月即毀諾，此為聲請人於本院審理中所
     自承（見本院卷99年3 月31日訊問筆錄），復有「個別協
     商一致性方案協議書」六份在卷為憑，足信為真。
（二)依聲請人所述其與無擔保債權銀行成立第一次協商時任職
    於台北富邦商業銀行股份有限公司（下稱富邦銀行），97年
    平均每月收入約為61,259元，有桃園縣政府地方稅務局97年
    度綜合所得稅各類所得資料清單附卷可憑（見本院卷第28頁
    ），嗣於98年11月底遭富邦銀行資遣，業據提出離職查核表
    附卷可憑（見本院卷第15頁），復為債權人所不爭執，尚堪
    認屬實。又聲請人自承每月需繳納遠東銀行、渣打銀行、上
    海銀行之信用貸款及債權未列入協商機制之日盛銀行欠款共
    計24,950元（8,900 元+5,350元+7,700元+3,000元＝24,950
    元），此雖未據聲請人提出具體證據，惟債務人之胞妹乙○
    ○及債權人對均未爭執，堪信為真。而參酌行政院主計處公
    告之98年度臺灣省平均每人每月最低生活費9,829 元之計算
    標準，故聲請人之每月生活所需支出應以9,829 元計算，始
    屬相當，又聲請人自承尚有兄弟姐妹2 人（即聲請人雙親之
    扶養義務人含聲請人共3 人），則聲請人之父母自應由兄弟
    姐妹共同扶養，故聲請人每月扶養其父母之支出應僅以6,55
    3 元核算為當（9,829 元×2 ÷3 ＝6,553 元，元以下四捨
    五入）。另聲請人之父、母現所居住房屋租金每月10,000元
    ，聲請人亦僅需支付3,333 元（10,000元÷3 ＝3,333 元，
    元以下四捨五入），乃聲請人每月所需給付父母之扶養費用
    共計9,886 元（6,553 元+3,333元＝9,886 元），則聲請人
    於97年4 月前每月收入扣除其生活費用、信用貸款及父母扶
    養費後僅剩16,5 94 元 (61,259元－9,829 元－24,950元－
    9,886 元＝16,594元），已不足支付第一次協商還款金額30
    ,687元，則對照於其先前與無擔保債權銀行之第一次成立協
    商之條件，依債務人之收入已發生履行顯有重大困難情形，
    依前開說明，應認其毀諾具有不可歸責之事由。至於聲請人
    第二次協商後繳款至98年11月後又再次毀諾，因聲請人依第
    一次協商條件履約顯已超出其負擔甚多，故其於勉力還款多
    期後終至無力負擔，於第二次協商成立後又因聲請人自98年
    11月底遭公司資遣頓時斷失經濟來源，導致聲請人再次毀諾
    ，應認亦難歸責債務人。準此，堪認本件聲請人確有不能清
    償債務之情事。
（三）此外，本件又查無聲請人有本條例第6 條第3 項、第8 條
    或第46條各款所定駁回更生聲請之事由存在，則聲請人聲請
    更生，應屬有據，並依首揭規定命司法事務官進行本件更生
    程序，爰裁定如主文。
中    華    民    國    99    年    3     月    31    日
              民事第三庭    法      官  黃漢權
上為正本係照原本作成
本件不得抗告
中    華    民    國    99    年    4     月    06    日
                            書  記  官  郭玉芬

司法院資訊處製作；財團法人民間司法改革基金會備份。
